【裁判字號】    98,訴,318
【裁判日期】    980910
【裁判案由】    返還借款
【裁判全文】
臺灣板橋地方法院民事判決               98年度訴字第318號
原      告  甲○○
訴訟代理人  鄭昱廷律師
被      告  乙○○
訴訟代理人  張靜怡律師
上列當事人間請求返還借款事件，經本院於民國98年8月31日言
詞辯論終結，判決如下：
    主  文
原告之訴及其假執行之聲請均駁回。
訴訟費用由原告負擔。
    事實及理由
壹、程序部分
    按訴狀繕本送達後，原告不得將原訴變更或追加他訴，但有
    下列各款情形之一者，不在此限：(三)擴張或減縮應受判決事
    項之聲明者，民事訴訟法第255 條第1 項第3 款定有明文。
    查本件原告起訴狀為一部請求聲明被告應給付新臺幣（下同
    ）500 萬元予原告，復於本院民國98年8 月27日具狀擴張聲
    明為「被告應給付原告借款1500萬元，及自97年3 月16日起
    至清償日止，按年息5%計算之利息」，為擴張應受判決事項
    之聲明，揆諸首開規定，自應准許，合先敘明。
貳、實體部分
一、原告主張：
  (一)緣被告乙○○自89年起，因有資金需求，先後向原告借款，
    至92年為止，以附表一所示匯款方式，原告共貸予被告2137
    萬7500元，而以原告名義匯款者計605萬7500元，其中匯給
    大東陶瓷有限公司（下稱大東公司）255萬7500元部分係基
    於被告指示而匯入，以清償被告積欠大東公司之債務；另以
    原告配偶黃克禎名義所匯款者計1532萬元，其中匯給陳志明
    117 萬元部分亦依被告指示匯入，且實際提供資金及填寫匯
    款單均由原告所為。又為擔保前揭借款，於91年9 月除由被
    告之父詹木水提供其所有持分各為79/1050 之土地共五筆，
    為原告共同設定新台幣1000萬元之本金最高限額抵押權，以
    擔保90年1 月間累計605 萬7500元及91年9 月11日500 萬元
    借款外，並於91年底則由被告以自己名義開立付款人為鶯歌
    鎮農會之遠期支票，作為雙方約定展期與擔保借款本金之用
    ，發票日為91年1 月16日、92年9 月11日、92年9 月12 日
    及92年7 月8 日，前三紙票面金額均為500 萬元，後一紙為
    200 萬元，分別擔保擔保90年1 月間累計500 萬之借款、91
    年9 月11日500 萬元之借款、91年10月14日500 萬元之借款
    及92 年7月8 日200 萬元之借款。
  (二)惟被告未能清償上開票款，始逐年換票以展延清償期，除20
    0 萬元借款嗣後業於95年10月10日清償完結外，其餘1500萬
    元借款至今皆未清償（如附表二所示）。關於利息部分，被
    告則係陸續開立票額15萬元之遠期支票，按期支付並兌現，
    由原告收受並存入其配偶黃克禎之帳戶，詎自97年3 月16日
    起屆期提示後開始產生退票紀錄，並自97年6 月10日起被告
    即被銀行列為拒絕往來戶，未兌現利息迄今總計195 萬元（
    如附表三所示）。又原告亦於97年6 月18日持被告開立三紙
    擔保本金支票共1500萬元（即換票前於96年9 月10日、96年
    10月10日及97年1 月16日所開立者）向付款地鶯歌鎮農會提
    示，皆遭以「存款不足及拒絕往來」為由退票。
  (三)依此，被告經拒絕往來之支存帳戶已不可能無條件就提示之
    支票為給付，足見目前原告所持發票日為97年9月13日、97
    年10月10日及98年1月16日三紙支票之票據支付能力已然喪
    失，系爭債務未受清償，爰基於消費借貸關係請求被告償還
    前揭積欠本金1500萬元，且因被告之支票從97年3 月16日第
    一張利息支票跳票後即未支付任何利息，故請求自97年3 月
    16日起至清償日止，按年息5%計算之利息。
  (四)就附表一被告借款歷程而言，被告先於89年4 月先借一筆
    0000000 元，並請原告直接匯入大東公司之戶頭，其後又於
    90年1 月間要求借一筆270 萬元，其中150 萬元被告請原告
    直接匯入大東公司之戶頭，其餘之120 萬元被告則指示匯入
    被告於台北縣鶯歌鎮農會之戶頭，原告於匯款當時只知被告
    欲借錢，本不知被告為何指示匯入大東公司之戶頭，嗣後原
    告始知上開二筆匯款係被告為清償其個人對於大東公司之債
    務，且有大東公司出具之聲明書可稽，原告確實依被告指示
    將款項匯入大東公司，原告既依約交付借款，被告即負有返
    還借款之義務。
  (五)訴之聲明：
    被告應給付原告1500萬元，及自97年3 月16日起至清償日
      止，按年息5%計算之利息。
    原告願提供擔保請准宣告假執行。
二、被告則以下列陳詞置辯：
  (一)關於附表一所示匯款紀錄中89年4月17日105萬7500元及90年
    1月18日150萬元乃原告甲○○匯予大東公司，被告既非該公
    司股東，亦非其負責人，系爭款項應與兩造間借款無涉，實
    則為被告與訴外人黃克禎之間周轉金找補所致，且因被告與
    黃克禎間於91年1月1日乃成立合夥契約，故以該筆匯款與90
    年1月間由原告名義匯予被告3筆款項共350萬元中150萬元部
    分採以債作股方式，當作黃克禎400萬元之股款，而其餘200
    萬元部分則屬被告對黃克禎之借款。嗣後因合夥經營狀況甚
    好，故黃克禎復於91年2月7日、91年2月19日、91年9月11日
    、91年10月14日與92年7月8日分別加碼140萬元、75萬元、
    500萬元、500萬元及200萬元，然雙方曾於92年1月16日會算
    之前以債作股及帳務互抵之出資額結清為500萬元，加上黃
    克禎陸續出資2 筆500 萬元資金，均由被告分別開立3 紙50
    0 萬元之支票作為收據，以方便其生意上往來之用。又黃克
    禎亦要求被告以每月1.5%計算方式返還出資額，被告始依固
    定時間而分別開立15萬元支票予黃克禎，本質上為出資額之
    扣回款，並非利息。另附表一中91年4 月12日顯示係由訴外
    人「黃克禎」匯給陳志明總計117 萬元部分，實非原告所為
    ，乃因黃克禎與被告自91年起有合夥關係之帳務往來，屬合
    夥投資款，自與原告無關。
  (二)鑑於89年起黃克禎即有借款予被告情形，為附表一90年1月
    15日、90年1月20日、90年1月20日透過原告帳戶所匯給被告
    共計350萬元，嗣後於91年1月1日黃克禎遂與被告成立合夥
    契約，部分金額雖作為投資款，惟就合夥前之200萬元借款
    為求保障，於91年9月13日乃由被告之父詹木水提供土地為
    原告設定抵押，關於此一借款事宜，被告從未與原告真正接
    洽過，均係黃克禎指示原告代為處理。嗣後被告分別於95年
    7月10日償還530000元（支票號碼0000000）、95年8月10日
    償還522500元（支票號碼0000000） 、95年9 月10日償還51
    50 00 元（支票號碼0000000） 及95年10月10日償還507500
    元（支票號碼0000000） 共計200 萬元，是被告既已清償合
    夥前向黃克禎借款200 萬元，自無積欠原告任何款項可言。
  (三)答辯聲明：
    駁回原告之訴及假執行之聲請。
    如受不利之判決，願提供擔保請准免為假執行。
三、本院得心證之理由:
    本件原告主張其曾於90年1月15日、90年1月20日及90年1月
    20日匯款共350萬元予被告，業據提出匯款回條及申請書影
    本11張為證。嗣後被告之父詹木水曾於91年9月13日為原告
    設定最高限額抵押權計有1000萬元，此有土地登記謄本影本
    一紙足憑，又被告除分別開立如附表二所示3張面額500萬元
    未載受款人之支票外，亦陸續開立13張面額15萬元領款人為
    黃克禎之未兌現支票，有前開支票影本16紙、退票理由單9
    紙在卷可參，前揭事實為雙方所不爭，堪信為真實。惟被告
    否認其與原告間有成立借貸關係存在，是本件應審究之爭點
    為：兩造間有無借貸關係之存在？茲分述如下：
  (一)按當事人主張有利於己之事實，就其事實有舉證之責任，民
    事訴訟法第277條定有明文。是於「使用借貸」之契約行為
    ，如原告主張使用借貸關係存在，應就使用借貸契約確已成
    立之事實，負舉證責任，若其先不能舉證，則被告就其抗辯
    事實即令不能舉證，或其所舉證據尚有疵累，自應駁回原告
    之請求，即有最高法院87年度台上字第2734號判決可資參照
    。又借款事實可否直接以「匯款」之事實或「票據」之關係
    為其佐證？依最高法院87年度台上字第730 號判決及高等法
    院90年度上易字第559 號判決意旨均認為，就「匯款」之原
    因事實，非僅借貸而已，亦可能係贈與、清償、買賣等，且
    經由銀行以電匯金錢與他人，依現行銀行實務作業，匯款單
    據上不必載明匯款原因，自無從僅以電匯之事實證明匯款之
    原因。另按最高法院73年度第一次民事庭會議決議要旨則認
    為「支票」乃文義證券及無因證券，支票上之權利義務係依
    票上所載文義定之，與其基礎之原因關係各自獨立。惟於執
    票人主張發票人係向執票人借款而簽發支票為清償方式，發
    票人復抗辯未收受借款者，兩造間就原因關係是否成立之爭
    執，即應依一般舉證責任原則，由執票人就借款已經支付之
    事實，負舉證責任，合先敘明。
  (二)本件原告主張被告向其借款共2137萬7500元（本件僅一部請
    求1500萬元），並簽發交付前揭支票，惟該等支票屆期不獲
    兌現，且因存款不足遭退票，而就借款債務未清償為由，請
    求返還借款。是原告既以「借款請求權」為本件訴訟標的，
    揆諸上開說明，本件原告須就借貸關係存在之要件事實，負
    舉證責任。再按「稱消費借貸者，謂當事人一方移轉金錢或
    其他代替物之所有權於他方，而約定他方以種類、品質、數
    量相同之物返還之契約」，民法第474 條第1 項定有明文，
    可知消費借貸為要物契約，原告自應就其發生所須具備之特
    別要件，即兩造間有無金錢之交付及借貸意思表示互相一致
    為實質舉證，至為當然。
  (三)經查原告曾以其名義於90年1月15日匯款120萬元、90年1月
    20 日匯款73萬元及90年1月20日匯款157萬元予被告，共350
    萬元，業據原告提出匯款明細資料為證，且為被告所不爭，
    足認雙方間有350 萬元匯款之事實。惟本件系爭350 萬元匯
    款因被告否認係向原告所借，本院就原告所舉匯款資料欲證
    明被告向其借貸金錢一事，參考前揭判決意旨，尚無由證明
    兩造間消費借貸契約確已成立，難僅憑單一匯款事實而逕認
    兩造間就350 萬元部分存有借貸關係。是原告仍應就匯款之
    初係以貸與之意思為匯款之行為，加以證明，始足認定。
  (四)次查原告並提出如附表二、三所示前揭擔保支票，主張系爭
    支票係由被告所開立，嗣因存款不足遭退票，且尚未兌現，
    有前開支票影本16紙、退票理由單9紙在卷可考，堪信為真
    。本件原告固主張係因借款予被告而直接收受系爭支票，然
    為被告否認在卷，並提出其基礎原因關係不存在之對人的抗
    辯，參照前述判決要旨，是原告對於已交付借款、消費借貸
    關係有效成立之積極事實，仍應盡舉證責任，蓋支票之原因
    關係甚多，非得當然代替借據，此顯屬二事，自不得僅憑系
    爭支票票款未兌現事實，遽為論斷被告有積欠原告借款情事
    ，故本件原告對被告就附表二所示支票金額共1500萬元之本
    金借款請求，及附表三所示支票金額之借款利息請求，顯非
    有理。
  (五)再查原告於89年4 月17日所匯金額0000000 元，及90年1 月
    18日所匯金額0000000 元部分，如附表一所示名義上乃匯予
    大東陶瓷有限公司，而非被告所有之帳戶，有匯款單影本附
    卷可稽，且經本院函調有關大東陶瓷原料股份有限公司之開
    戶資料，亦未顯示被告與該公司有任何關連性，此有永豐商
    業銀行鶯歌分行之函覆資料4 紙可供憑參。又原告迄未證明
    前開匯款至該公司與兩造間之借貸有何關連性，縱依原告所
    出具大東公司聲明書所示此一匯款予大東公司係為清償被告
    對大東公司之債務，惟無法遽為認定兩造間有任何資金之往
    來，遑論是否有借貸契約關係之存在。另查附表一中，關於
    91 年2月7 日至92年7 月8 日匯予被告及第三人陳志明之其
    餘6 筆款項，計1532萬元，均由訴外人黃克禎帳戶匯出，此
    為原告所自承，原告又無法就該等匯款實質上為其貸與被告
    借款之原因事實予以舉證，依形式上判斷，由黃克禎匯出之
    部分，應與兩造借貸關係成立無涉。
  (六)此外，原告主張被告之父詹木水曾於91年9 月13日為原告設
    定最高限額抵押權計有1000萬元，有土地登記謄本影本一紙
    附卷足憑，應認為真實，惟查系爭最高限額抵押權之設定，
    依公示登記形式上係以擔保訴外人詹木水之債務，而非擔保
    被告對於原告之債務，況依最高限額抵押權成立從屬性而言
    ，主要係在擔保一定範圍內現有或將來可能發生之不特定債
    權，不同於普通抵押權必先有特定債權成立為前提。是以，
    單就本件最高限額抵押權之設立事實，顯難證明原告已將此
    一抵押擔保金額確實貸與被告，又原告亦未就兩造借貸關係
    之成立為進一步舉證，故原告主張，洵非有據。
  (七)綜上所述，本件原告既無法逕以其匯款資料、被告所開立支
    票，及設定最高限額抵押權之事實，確實舉證證明兩造間成
    立消費借貸之原因關係，則原告依借貸法律關係訴請被告清
    償借款1500萬元，及自97年3 月16日起至清償日止，按年息
    5%計算之利息，為無理由，不應准許。原告之訴既經駁回，
    其假執行之聲請已失所附麗，應併予駁回。
六、本件事證已臻明確，被告雖聲請傳喚證人呂學昌、陳志明與
    吳培全到庭作證，以證明被告與訴外人黃克禎間之合夥關係
    、合夥前向黃克禎借款一事、證人陳志明收受黃克禎匯款緣
    由及大東公司匯款並非被告積欠大東公司款項等情，核與本
    件兩造間究竟有無借貸關係存在之待證事實並無直接關係。
    其另聲請本院函詢台北縣鶯歌鎮農會及國泰世華銀行台北分
    行、館前分行，以查證被告確有透過黃克禎返還原告借款之
    事實，惟兩造既就該筆款項之清償已無爭執，自無傳訊之必
    要。又兩造所為之其他主張、陳述並所提之證據，經審酌後
    ，認均與本件之結論無影響，自不再一一論述，併此敘明。
七、訴訟費用負擔之依據：民事訴訟法第78條。
中    華    民    國    98    年    9    月     10    日
                  民事第三庭    法  官  張紫能
以上正本係照原本作成
如對本判決上訴，須於判決送達後20日內向本院提出上訴狀
中    華    民    國    98    年    9    月     10    日
                                書記官  華海珍
┌────────────────────────────────────┐
│附表一: 所有匯款情形                                                    │
├────┬─────┬────┬──────┬──────┬──────┤
│日  期  │ 金  額   │ 匯款人 │ 受 款 人   │ 匯款機構   │ 解付單位   │
│        │(新台幣)  │        │            │            │            │
├────┼─────┼────┼──────┼──────┼──────┤
│89.4.17 │1,057,500 │ 甲○○ │大東陶瓷有限│合作金庫銀行│台北國際商銀│
│        │       元 │        │公司        │古亭分行    │鶯歌分行    │
├────┼─────┼────┼──────┼──────┼──────┤
│90.1.15 │1,200,000 │ 甲○○ │乙○○      │鶯歌鎮農會  │鶯歌鎮農會  │
│        │       元 │        │            │(存入帳戶所 │            │
│        │          │        │            │在)         │            │
├────┼─────┼────┼──────┼──────┼──────┤
│90.1.18 │1,500,000 │ 甲○○ │大東陶瓷有限│台北金南郵局│台北國際商銀│
│        │       元 │        │公司        │            │鶯歌分行    │
├────┼─────┼────┼──────┼──────┼──────┤
│90.1.20 │730,000元 │ 甲○○ │乙○○      │合作金庫銀行│台北縣鶯歌鎮│
│        │          │        │            │古亭分行    │農會本會    │
├────┼─────┼────┼──────┼──────┼──────┤
│90.1.20 │1,570,000 │ 甲○○ │乙○○      │世華聯合商業│台北縣鶯歌鎮│
│        │       元 │        │            │銀行        │農會本會    │
├────┼─────┼────┼──────┼──────┼──────┤
│91.2.7  │1,400,000 │ 黃克禎 │乙○○      │合作金庫銀行│台北縣鶯歌鎮│
│        │       元 │        │            │古亭分行    │農會本會    │
├────┼─────┼────┼──────┼──────┼──────┤
│91.2.19 │750,000元 │ 黃克禎 │乙○○      │台北金南郵局│台北縣鶯歌鎮│
│        │          │        │            │            │農會        │
├────┼─────┼────┼──────┼──────┼──────┤
│91.4.12 │1,170,000 │ 黃克禎 │CHEN CHIH   │合作金庫銀行│The Hong    │
│        │       元 │        │MIEN(陳志明)│古亭分行    │Kong and    │
│        │          │        │            │            │Shanghai    │
│        │          │        │            │            │Banking     │
│        │          │        │            │            │corporation │
│        │          │        │            │            │Limited.    │
├────┼─────┼────┼──────┼──────┼──────┤
│91.9.11 │5,000,000 │ 黃克禎 │乙○○      │世華聯合商業│台北縣鶯歌鎮│
│        │       元 │        │            │銀行台北分行│農會        │
├────┼─────┼────┼──────┼──────┼──────┤
│91.10.14│5,000,000 │ 黃克禎 │乙○○      │世華聯合商業│台北縣鶯歌鎮│
│        │       元 │        │            │銀行台北分行│農會        │
├────┼─────┼────┼──────┼──────┼──────┤
│92.7.8  │2,000,000 │ 黃克禎 │乙○○      │世華聯合商業│台北縣鶯歌鎮│
│        │       元 │        │            │銀行台北分行│農會        │
├────┼─────┼────┼──────┼──────┼──────┤
│總   計 │19,377,500│        │            │            │            │
│        │       元 │        │            │            │            │
└────┴─────┴────┴──────┴──────┴──────┘
┌────────────────────────────────────┐
│附表二: 目前未兌現本金票據                                              │
├───┬─────┬─────┬──────┬───────┬─────┤
│編  號│發  票  人│付 款 人  │發   票   日│ 票面金額     │ 支票號碼 │
│      │          │          │            │（新台幣）    │          │
├───┼─────┼─────┼──────┼───────┼─────┤
│001   │ 乙○○   │鶯歌鎮農會│98年1月16日 │5,000,000元   │FA0000000 │
│      │          │          │            │              │          │
│      │          │          │            │              │          │
├───┼─────┼─────┼──────┼───────┼─────┤
│002   │ 乙○○   │鶯歌鎮農會│97年9月13日 │5,000,000元   │FA0000000 │
│      │          │          │            │              │          │
│      │          │          │            │              │          │
├───┼─────┼─────┼──────┼───────┼─────┤
│003   │ 乙○○   │鶯歌鎮農會│97年10月10日│5,000,000元   │FA0000000 │
│      │          │          │            │              │          │
│      │          │          │            │              │          │
├───┼─────┴─────┴──────┴───────┴─────┤
│      │                                                                │
│總計  │ 15,000,000元                                                   │
│      │                                                                │
└───┴────────────────────────────────┘
┌────────────────────────────────────┐
│附表三: 未兌現利息票據                                                  │
├────┬─────┬────┬──────┬──────┬──────┤
│日  期  │ 金  額   │ 發票人 │ 領款人     │ 提示銀行   │ 支票號碼   │
│        │(新台幣)  │        │            │            │            │
├────┼─────┼────┼──────┼──────┼──────┤
│97.3.16 │150,000元 │ 乙○○ │黃克禎      │國泰世華銀行│FA0000000   │
│        │          │        │            │台北分行    │            │
├────┼─────┼────┼──────┼──────┼──────┤
│97.4.10 │150,000元 │ 乙○○ │黃克禎      │國泰世華銀行│FA0000000   │
│        │          │        │            │古亭分行    │            │
├────┼─────┼────┼──────┼──────┼──────┤
│97.5.13 │150,000元 │ 乙○○ │黃克禎      │國泰世華銀行│FA0000000   │
│        │          │        │            │古亭分行    │            │
├────┼─────┼────┼──────┼──────┼──────┤
│97.5.16 │150,000元 │ 乙○○ │黃克禎      │國泰世華銀行│FA0000000   │
│        │          │        │            │台北分行    │            │
├────┼─────┼────┼──────┼──────┼──────┤
│97.6.10 │150,000元 │ 乙○○ │黃克禎      │國泰世華銀行│FA0000000   │
│        │          │        │            │古亭分行    │            │
├────┼─────┼────┼──────┼──────┼──────┤
│97.7.13 │150,000元 │ 乙○○ │黃克禎      │國泰世華銀行│FA0000000   │
│        │          │        │            │古亭分行    │            │
├────┼─────┼────┼──────┼──────┼──────┤
│97.7.16 │150,000元 │ 乙○○ │黃克禎      │國泰世華銀行│FA0000000   │
│        │          │        │            │台北分行    │            │
├────┼─────┼────┼──────┼──────┼──────┤
│97.8.10 │150,000元 │ 乙○○ │黃克禎      │國泰世華銀行│FA0000000   │
│        │          │        │            │古亭分行    │            │
├────┼─────┼────┼──────┼──────┼──────┤
│97.9.13 │150,000元 │ 乙○○ │黃克禎      │國泰世華銀行│FA0000000   │
│        │          │        │            │古亭分行    │            │
├────┼─────┼────┼──────┼──────┼──────┤
│97.9.16 │150,000元 │ 乙○○ │黃克禎      │國泰世華銀行│FA0000000   │
│        │          │        │            │台北分行    │            │
├────┼─────┼────┼──────┼──────┼──────┤
│97.10.10│150,000元 │ 乙○○ │黃克禎      │國泰世華銀行│FA0000000   │
│        │          │        │            │古亭分行    │            │
├────┼─────┼────┼──────┼──────┼──────┤
│97.11.16│150,000元 │ 乙○○ │黃克禎      │國泰世華銀行│FA0000000   │
│        │          │        │            │台北分行    │            │
├────┼─────┼────┼──────┼──────┼──────┤
│98.1.16 │150,000元 │ 乙○○ │黃克禎      │國泰世華銀行│FA0000000   │
│        │          │        │            │台北分行    │            │
├────┼─────┴────┴──────┴──────┴──────┤
│總   計 │1,950,000元                                                   │
│        │                                                              │
└────┴───────────────────────────────┘

司法院資訊處製作；財團法人民間司法改革基金會備份。
